臺灣板橋地方法院刑事判決　　　　　　 100年度訴字第1393號
公　訴　人　臺灣板橋地方法院檢察署檢察官
被　　　告　陳招鳳
選任辯護人　林輝豪律師
上列被告因偽造有價證券案件，經檢察官提起公訴（100 年度偵
字第11858號），本院判決如下：
    主  文
陳招鳳意圖供行使之用，而偽造有價證券，處有期徒刑參年肆月
，如附表一所示偽造之支票參紙( 不含各該支票之發票日期欄所
盜蓋林阿景之印文各壹枚) 均沒收。又意圖供行使之用，而偽造
有價證券，處有期徒刑參年，如附表一、二所示偽造之支票參紙
、偽造之本票壹紙均沒收。應執行有期徒刑參年陸月，如附表一
、二所示偽造之支票參紙、偽造之本票壹紙均沒收。
    事  實
一、陳招鳳與林阿景為夫妻關係，陳招鳳於民國96年5 月間，因
    需款孔急，為向林阿景之姑姑蔡林金治( 業經檢察官另為不
    起訴處分) 借款新臺幣( 下同)300萬元，竟意圖供行使之用
    ，而基於偽造有價證券之犯意，未得其夫林阿景之授權或同
    意，在其位於臺北縣三重市( 現改制為新北市三重區○ ○○
    街225 巷41號之住處，於林阿景所申辦合作金庫銀行東三重
    分行之空白支票發票人欄上盜蓋林阿景之印鑑，並填具發票
    日期、發票金額，而偽造如附表一所示之支票3 張後( 不含
    各該支票之發票日期欄所盜蓋林阿景之印文各1枚) ，持向
    蔡林金治借款而行使之，並經蔡林金治先後交付現金100 萬
    元予陳招鳳、及於96年5 月28日以林世陽之名義匯款200 萬
    元至林阿景設於合作金庫銀行東三重分行之帳戶內。
二、嗣於97年11月28日如附表一所示之支票票載發票日屆至前後
    某日，陳招鳳為使蔡林金治允諾展延清償前開債務，復未得
    林阿景之授權及同意，基於為自己不法之所有，及供行使之
    用之意圖，在其上址住處，接續於如附表二所示之空白本票
    發票人欄偽簽林阿景之簽名，並填具發票日、到期日、受款
    人、金額，而偽造如附表二所示之本票，使蔡林金治陷於錯
    誤，誤以為陳招鳳已得發票人之授權，而准其延期清償，並
    同意延期提示附表一所示支票，陳招鳳即將如附表一所示之
    支票發票日均塗改為98年11月28日，並盜蓋林阿景之印章於
    塗改處，而接續偽造如附表一所示之支票3 紙，因此獲得資
    金週轉調度之財產上不法利益。嗣上揭如附表一所示支票經
    屆期提示，均因存款不足而遭退票，蔡林金治乃向本院民事
    庭聲請對林阿景核發支付命令，林阿景始知上情。
三、案經林阿景訴由臺灣板橋地方法院檢察署檢察官偵查後提起
    公訴。
    理  由
壹、證據能力部分：
    按被告以外之人於審判外之言詞或書面陳述，除法律有規定
    者外，不得作為證據；被告以外之人於審判外之陳述，雖不
    符前4 條之規定，而經當事人於審判程序同意作為證據，法
    院審酌該言詞陳述或書面陳述作成時之情況，認為適當者，
    亦得為證據。當事人、代理人或辯護人於法院調查證據時，
    知有第159 條第1 項不得為證據之情形，而未於言詞辯論終
    結前聲明異議者，視為有前項之同意，刑事訴訟法第159 條
    第1 項、第159 條之5 分別定有明文。又當事人、代理人或
    辯護人於調查證據時，知有刑事訴訟法第159 條第1 項不得
    為證據之情形，卻表示「對於證據調查無異議」、「沒有意
    見」等意思，而未於言詞辯論終結前聲明異議者，應視為已
    有將該等傳聞證據採為證據之同意，最高法院93年度台上字
    第3533號、94年度台上字第2976號判決亦採同一見解。經查
    ：本案被告陳招鳳、辯護人及檢察官於本院準備期日，對於
    以下經本院調查之證據，均表示對證據能力不爭執，復於審
    判期日就本院一一提示之前揭證據方法於言詞辯論終結前，
    均亦未就所調查之證據主張有刑事訴訟法第159 條第1 項不
    得為證據之情形，是參照上開說明要旨，上開證據均有證據
    能力，合先敘明。
貳、實體部分：
一、訊據被告對上揭事實均坦承不諱，辯護人則為被告辯護稱：
    被告每月均有按約定支付利息予被害人蔡林金治，故被告並
    無詐欺之意圖等語。查上揭事實，迭據被告於偵查、本院準
    備程序及審理時供承在卷，核與證人即告訴人林阿景、證人
    即被害人蔡林金治於偵查中之指述、證述情節相符，並有如
    附表一所示偽造之支票、退票理由單影本各3 紙、如附表二
    所示偽造之本票影本1 紙、慶豐商業銀行匯款委託書證明聯
    影本1 紙、告訴人設於合作金庫銀行東三重分行之帳戶明細
    1 份在卷可佐( 見他字卷第3 至4 頁、第30頁至34頁、本院
    民事庭100 年度訴字第352 號卷第28頁背面) 。又按本票之
    到期日如在發票日之前，因票據除為文義證券，亦為流通證
    券，依票據有效解釋原則，本票法定絕對應記載之事項既無
    欠缺，即不得認為無效，而到期日為相對的應記載事項(依
    票據法第120 條第2 項規定，未載到期日之本票，視為見票
    即付) ，如到期日為不可能之日期，似可認係到期日之欠缺
    ，解釋上應視為無記載，以發票日為到期日，如以始足以保
    護票據流通之安全，以維債權人之權益，因此，若本票到期
    日在發票日前，顯然無從提示，應以未載到期日之本票視之
    ，不應認本票無效( 臺灣高等法院《70》廳民一字第0649號
    民事法律問題研究研討會結論參照) ，是以本案被告所開立
    如附表二所示之本票其到期日固在發票日之前，揆諸上開說
    明，該本票仍屬有效。另觀諸如附表一所示之支票3 紙其發
    票日期亦確均由「97」年塗改成「98」年，且蓋章位置適與
    發票日期改寫處重疊( 見他字卷第31至33頁) ，顯見被告係
    於塗改發票日期後始於該位置蓋章。再者，被告明知其並未
    得告訴人之同意或授權，即偽以告訴人名義開立如附表二所
    示之本票交予被害人蔡林金治收執，以供擔保而獲得被害人
    蔡林金治同意延期清償之利益等情，亦分別經被告於本院準
    備程序供述及被害人蔡林金治於偵查中證述明確( 見本院卷
    第22頁背面、他字卷第17頁) ，被告交付被害人蔡林金治該
    等偽造之本票，係為自己不法所有意圖，而取得延期清償本
    金之不法利益，其犯意甚為明確，此與被告事後有無按期清
    償利息予被害人蔡林金治無涉，辯護人為被告辯稱被告並無
    詐欺之犯意云云尚不可採。綜上，被告之自白與事實相符，
    本案事證明確，被告犯行堪以認定，應依法論科。
二、按行使偽造有價證券以使人交付財物，如果所交付者即係該
    證券本身之價值，則其詐欺取財仍屬行使偽券之行為，不另
    成立詐欺罪名( 最高法院25年上字第1814號判例意旨參照)
    。此係因行使偽造之有價證券以使人交付財物，本即含有詐
    欺之性質，如果所交付之財物，即係該證券本身之價值，其
    詐欺取財仍屬行使偽造有價證券之行為，不另論以詐欺取財
    罪；但如行使該偽造之有價證券，係供擔保或作為新債清償
    而借款，則其借款之行為，已屬行使偽造有價證券行為以外
    之另一行為，始應再論以詐欺取財罪( 最高法院90年台上字
    第5416號判決意旨參照) ，次按刑法第339 條第2 項之詐欺
    得利罪，其行為客體係指取得債權、免除債務、延期履行債
    務或提供勞務等財物以外之財產上不法利益( 最高法院86年
    台上字第3534號判決意旨參照) 。查本案被告行使如附表一
    支票3 紙，意在使被害人蔡林金治交付如支票票面金額所示
    之金錢；嗣被告行使如附表二所示之本票1 紙，則意在供擔
    保而取得延期清償之利益，且使被害人蔡林金治陷於錯誤，
    而同意延期提示如附表一所示之支票，被告即接續塗改如附
    表一所示之支票上之發票日期，故核被告就事實欄一部分所
    為，係犯刑法第201 條第1 項之偽造有價證券罪；核被告就
    事實欄二部分所為，係犯刑法第201 條第1 項之偽造有價證
    券罪、同法第339 條第2 項之詐欺得利罪。被告盜用告訴人
    之印章，用以偽造有價證券或塗改發票日期，其各次盜用印
    章之行為，為各次偽造有價證券之部分行為，不另論罪。被
    告各次偽造有價證券後進而行使，行使之低度行為應為偽造
    之高度行為所吸收，亦不另論罪。被告於事實欄一部分，同
    時偽造告訴人名義之3 張支票，及如事實欄二部分，塗改發
    票日期而偽造支票3 紙及偽造本票1 紙，既係在密切接近之
    時、地所為，其目的分別係在取得300 萬元款項及供作擔保
    ，其被害法益仍屬單一，依一般社會通念，難以強行分開，
    應論以接續犯之單純一罪( 最高法院73年台上字第3629號判
    例意旨參照) ；被告於事實欄二所示部分，以同一行使行為
    ，而觸犯刑法第201 條第1 項之偽造有價證券罪及同法第
    339 條第2 項、第1 項之詐欺得利罪，為一行為觸犯數罪名
    之想像競合犯，應依刑法第55條從一重之刑法第20 1條第1
    項之偽造有價證券罪處斷，其塗改附表一所示支票之發票日
    期而偽造有價證券及觸犯詐欺得利罪部分，起訴事實及論罪
    法條雖未予載明，但與原起訴事實所載被告所犯之偽造有價
    證券罪間，分別有接續犯之實質上一罪及想像競合犯之裁判
    上一罪關係，仍為起訴效力所及，本院自當併予審究。被告
    所犯上開二罪，犯意各別、行為互殊，應予分論併罰。
三、爰審酌被告並無前科，素行尚佳，有臺灣高等法院被告前案
    紀錄表附卷可憑，其因需款孔急，竟以偽造支票、本票之方
    法取得款項及供擔保以延期清償，犯罪所得達300 萬元，然
    念其犯後始終坦承犯行，態度良好，已獲得告訴人之諒解，
    然迄未賠償全數款項予被害人蔡林金治等一切情狀，分別量
    處如主文所示之刑，並定其應執行刑，以資儆懲。又被告於
    96年5 月間某日所偽造如附表一所示之支票3 紙( 不含各該
    支票之發票日期欄所盜蓋林阿景之印文各1 枚) ；及於97年
    11 月28 日前後某日，所偽造如附表一、二所示之支票3 紙
    、本票1 紙，均係偽造之票據，皆應依刑法第205 條之規定
    沒收之。
據上論斷，應依刑事訴訟法第299 條第1 項前段，刑法第201 條
第1 項、第339 條第2 項、第1 項、第51條第5 款、第55條、第
205 條，判決如主文。
本案經檢察官王筱寧到庭執行職務。
中    華    民    國   100    年    8     月    25    日
                  刑事第十三庭  審判長法  官  林淑婷
                                      法  官  饒金鳳
                                      法  官  陳昭筠
以上正本證明與原本無異。
如不服本判決應於收受送達後10日內向本院提出上訴書狀，並應
敘述具體理由；其未敘述上訴理由者，應於上訴期間屆滿後20日
內向本院補提理由書（均須按他造當事人之人數附繕本）「切勿
逕送上級法院」。
                                      書記官  黃文儀
中    華    民    國   100    年    8     月    26    日
附錄本案論罪科刑法條全文：
中華民國刑法第201條第1項
意圖供行使之用，而偽造、變造公債票、公司股票或其他有價證
券者，處3 年以上 10 年以下有期徒刑，得併科 3 千元以下罰
金。
中華民國刑法第339條
意圖為自己或第三人不法之所有，以詐術使人將本人或第三人之
物交付者，處 5 年以下有期徒刑、拘役或科或併科 1 千元以下
罰金。
以前項方法得財產上不法之利益或使第三人得之者，亦同。
前二項之未遂犯罰之。
附表一：
  ┌──┬──────┬───┬─────┬──────┬────┐
  │編號│  付款人    │發票人│支票號碼  │票載發票日  │ 金額   │
  │    │            │      │          │            │(新臺幣)│
  ├──┼──────┼───┼─────┼──────┼────┤
  │ 1  │合作金庫銀行│林阿景│YS0000000 │97.11.28 (嗣│100萬元 │
  │    │東三重分行  │      │          │經塗改98.11.│        │
  │    │            │      │          │28)         │        │
  ├──┼──────┼───┼─────┼──────┼────┤
  │ 2  │同上        │同上  │YS0000000 │同上        │同上    │
  │    │            │      │          │            │        │
  ├──┼──────┼───┼─────┼──────┼────┤
  │ 3  │同上        │同上  │YS0000000 │同上        │同上    │
  │    │            │      │          │            │        │
  └──┴──────┴───┴─────┴──────┴────┘
附表二：
  ┌──┬───┬─────┬────┬─────┬────┐
  │編號│發票人│本票號碼  │發票日  │ 到期日   │ 金額   │
  │    │      │          │        │          │(新臺幣)│
  ├──┼───┼─────┼────┼─────┼────┤
  │ 1  │林阿景│ 461783   │98.12.28│97.11.28  │300萬元 │
  └──┴───┴─────┴────┴─────┴────┘